最高法院刑事判決　　　　　　　　　　　　　　　八十六年度台上字第五○九九號
　　上　 訴　 人　台灣高等法院高雄分院檢察署檢察官
　　上訴人即被告　甲○○
　　被　　　　告　乙○○
　　共　　　　同
　　選 任辯護 人　俞兆年律師
右上訴人等因被告等貪污案件，不服台灣高等法院高雄分院中華民國八十五年十一月
二十七日第二審更審判決（八十五年度上更(二)字第一五三號，起訴案號：台灣屏東地
方法院檢察署八十一年度偵字第五八六○號），提起上訴，本院判決如左：
    主  文
原判決撤銷，發回台灣高等法院高雄分院。
    理  由
本件原判決認定上訴人即被告甲○○以妻乙○○名義在屏東縣萬丹鄉○○村○○路一
一六－九號經營大碾米廠，為實際之負責人。民國七十七年十月間，大碾米廠受
台灣省政府糧食局屏東管理處（以下稱屏東糧管處）委託辦理屏東縣萬丹鄉轄區內應
收公糧之經收、保管、加工、撥付等業務；甲○○因實際經營該碾米廠業務，而保管
經收之稻榖，為受公務機關委託承辦公務之人。竟於承辦前開公糧業務期間，基於侵
占公有財物之概括犯意，自七十八年間起連續將經收保管如原判決附表所列各期數量
合計五十六萬九千八百五十八點一公斤稻榖侵占入己，售賣予不知情之官木興、朱建
國及不詳姓名之屏東縣內埔、萬丹等地糧商多人，並僱請不知情之李添全、黃雄鍾及
其他不詳姓名者擔任載運工作。又為掩飾犯行，遂以包裝及散裝粗糠混充稻榖堆置倉
庫內側或夾藏於成堆之稻榖中以規避糧食局倉儲查核員按月稽查，復基於登載不實業
務文書之概括犯意，自七十八年間起，明知經收、保管之公糧數量因其侵占而虧缺，
仍於每十日即由其製作「台灣省糧食局倉庫米榖年期及等級別收撥存倉糧食旬報表」
，記載不實之各期稻榖結存數量，使符合經管之各期稻榖應存數量，足生損害於屏東
糧管處對糧食管理及稽查之正確性。迄八十一年七月十六日，糧食局倉儲查核員許良
吉至倉庫稽查時發覺七十八年第二期及七十九年第二期稻榖均有短少現象，且倉庫內
堆有大量期別不明之稻榖，乃報請糧食局會同法務部調查局屏東縣調查站人員查獲等
情。因而撤銷第一審之科刑判決，改判論處甲○○連續受公務機關委託承辦公務之人
，侵占公用財物罪刑。並以公訴意旨略稱：被告乙○○與其夫甲○○共同經營大碾
米廠，基於概括之犯意與甲○○共同侵占上述稻榖，認其亦涉犯貪污治罪條例第四條
第一項第一款及刑法第二百十五條之罪嫌，惟經審理結果，不能證明其犯罪，因將第
一審論處乙○○共同連續受公務機關委託承辦公務之人，侵占公用財物罪刑之判決撤
銷，改判諭知其無罪。固非無見。惟查：(一)行為後法律有變更者，適用裁判時之法律
，但裁判前之法律有利於行為人者，適用最有利於行為人之法律，刑法第二條第一項
定有明文，原判決認定甲○○侵占公用財物之時間係自七十八年間起至八十一年七月
十六日為糧食局倉儲查核員查獲時止，倘若無訛，則甲○○犯罪後迄原審裁判時，六
十二年八月十七日修正公布之戡亂時期貪污治罪條例已經八十一年七月十七日及八十
五年十月二十三日二度修正，其行為時法、中間法及裁判時法關於侵占公用財物罪之
刑罰法令均有變更，原審僅比較中間法及裁判時法之貪污治罪條例，漏未比較適用最
有利於行為人之戡亂時期貪污治罪條例之規定，已有判決不適用法則之違法。(二)戡亂
時期貪污治罪條例規定所得之財物應予追繳發還被害人或追徵其價額或以其財產抵償
之者，其所得財物係指犯罪直接所得者為限，如行為人已將犯罪直接所得財物處分而
不存在，而被害人亦已就行為人之其他財產取償，即無再為諭知追繳、發還、追徵、
抵償等宣告之必要。本件原判決既認定甲○○已將侵占之稻榖五十六萬九千八百五十
八點一公斤，售賣予官木興、朱建國及屏東縣內埔、萬丹等地糧商多人，則其因犯罪
而直接取得之稻榖似已不存在，而被害人屏東糧管處於案發之初已就大碾米工廠之
其他稻榖實施假扣押，而依屏東糧管處與大碾米工廠訂立之委託辦理公糧經收保管
加工撥付業務合約第二十八條規定，大碾米工廠似亦已提供抵押品預作損害之擔保
（見八十一年度偵字第五八六○號卷第二十九頁、八十五年度上更(二)字第一五三號卷
第九五、九六頁）；甲○○於八十六年四月二十二日上訴理由狀內更聲稱：其所提供
損害擔保之房地產，已被屏東糧管處拍賣取償等語。如果屬實，原判決有無再諭知追
繳、發還、追徵、抵償等宣告之必要即饒有研求之餘地。原審未調查屏東糧管處自行
追償債權之經過及被害債務是否已全部清償等情形，併於判決內為相當之說明，遽行
為追繳、發還、追徵、抵償之宣告，亦有適用法則不當之違誤。(三)按判決不載理由或
所載理由矛盾者，其判決當然為違背法令，刑事訴訟法第三百七十九條第十四款定有
明文。被告乙○○於法務部調查局屏東縣調查站初訊時即供稱：「大碾米廠於七七
、十、二十六由本人委託我先生甲○○與糧食局屏東糧管處訂立公糧委託倉庫合約」
，於檢察官偵查中亦供謂：「由我以負責人名義訂約，實際上由我們二人共同經營」
，證人黃雄鍾、李添全於屏東縣調查站並證述：八十、八十一年間受甲○○、乙○○
夫婦僱用到指定農戶載運稻榖回大碾米工廠存放，又將收存之稻榖再載運到屏東等
地賣給糧商，賣得之款項都交給甲○○夫婦親收等情（見八十一年度偵字第五八六○
號卷第十三－十七頁），似此不利於乙○○之指供，未見原判決說明不予採納之理由
，遽爾認定乙○○未參與盜賣公糧之行為而為無罪之諭知，猶難謂無判決理由不備之
可議。以上為上訴意旨所指摘及本院得依職權調查之事項，應認原判決仍有發回更審
之原因。
據上論結，應依刑事訴訟法第三百九十七條、第四百零一條，判決如主文。
中      華      民      國    八十六    年      八      月    二十八    日
                              最高法院刑事第八庭
                                  審判長法官  紀  俊  乾
                                        法官  楊  商  江
                                        法官  黃  正  興
                                        法官  楊  文  翰
                                        法官  陳  正  庸
      右正本證明與原本無異
                                              書  記  官
中      華      民      國    八十六    年      九      月      四      日
